【裁判字號】    98,訴,523
【裁判日期】    980915
【裁判案由】    損害賠償
【裁判全文】
臺灣新竹地方法院民事判決               98年度訴字第523號
原      告  萬能運輸企業股份有限公司
                        號
法定代理人  甲○○
訴訟代理人  丙○○
被      告  乙○○
上列當事人間請求損害賠償事件，本院於民國98年9月1日言詞辯
論終結，判決如下：
    主  文
被告應給付原告新臺幣陸拾伍萬零柒佰柒拾壹元，及自民國九十
八年二月五日起至清償日止，按週年利率百分之五計算之利息。
原告其餘之訴駁回。
訴訟費用由被告負擔百分五三，餘由原告負擔。
本判決原告勝訴部分，於原告以新臺幣貳拾壹萬柒仟元為被告供
擔保後，得假執行。
原告其餘假執行之聲請駁回。
    事實及理由
甲、程序方面
    本件被告經合法通知，未於言詞辯論期日到場，核無民事訴
    訟法第386 條各款所列情形，爰依原告聲請，由其一造辯論
    而為判決。
乙、實體方面
一、原告主張：
(一)被告於民國（以下同）96年5 月11日下午3 時40分許，駕駛
    車號2693- MZ號自小客車，在新竹市○○○路由南往北方向
    之快車道外側車道行駛，行經西濱公路美山聯絡道岔路口，
    未依交通法規先行禮讓在側車道行駛之其他車輛，並注意保
    持安全距離，驟然變換車道並駛入側車道中，適逢原告之受
    僱人即訴外人林錫戩駕駛原告所有，車號383-HY號之營業用
    半聯結車（含車號5P-62 號之槽車，下稱系爭聯結車）在被
    告車輛後方之側車道上行駛，因閃避不及而自後方追撞被告
    所駕駛之自小客車車尾，並導致原告所有之系爭聯結車翻覆
    而受損。上開車禍事故經台灣省竹苗區車輛行車事故鑑定委
    員會之鑑定結果，認為：「一、乙○○（即被告）駕駛自小
    客車變換車道未讓側車道車輛先行並注意安全距離為肇事主
    因。二、林錫戩駕駛半聯結車超速行駛未注意車前狀況為肇
    事次因。」等語，此鑑定意見雖經被告申請覆議，惟遭台灣
    省車輛行車事故鑑定委員會駁回並維持原鑑定結論。
(二)按因故意或過失，不法侵害他人之權利者，負損害賠償責任
    ；汽車、機車或其他非依軌道行駛之動力車輛，在使用中加
    損害於他人者，駕駛人應賠償因此所生之損害。但於防止損
    害之發生，已盡相當之注意者，不在此限。民法第184 條第
    1 項前段、第191 條之2 定有明文。本件依台灣省竹苗區車
    輛行車事故鑑定委員會之鑑定意見，被告駕駛自小客車變換
    車道未讓側車道車輛先行並注意安全距離為肇事主因，被告
    之行為具有過失足堪認定，並因此造成原告所有系爭聯結車
    受有損害，原告自得依上開規定，向被告請求賠償所受之損
    害。
(三)茲就原告請求之賠償項目及範圍分述如次：
  1.系爭聯結車頭修理費用新台幣（下同）575,000元：
    原告所有之系爭聯結車包含車頭及槽車二部份，其中車頭部
    份，因本件車禍事故而嚴重受損，經原告送廠修理，共支出
    修理費用575,000 元（包含工資52,000，零件523,000 元）
    。
  2.槽車修理費用306,600元：
    系爭聯結車之槽車部分，因本件車禍事故而嚴重受損，經原
    告送廠修理，共支出修理費用306,600 元（包含工資189,52
    5 ，零件117,075 元）。
  3.車輛拖吊費用94,500元：
    本件車禍事故發生時，系爭聯結車因閃避並追撞被告車輛而
    翻覆於事故現場之道路中央，經原告雇工拖吊，支出拖吊費
    用94,500元。
  4.營業損失570,000元：
    本件原告所有之槽車，原係出租予他人運送油料作為營業使
    用，一日之租金為5,000 元，因本件車禍事故之發生，原告
    所有之槽車在114 天之修理期間內（即自97年5 月11日至同
    年9 月2 日止）無法出租營業，造成原告受有無法出租槽車
    之營業損失共570,000 元（即114 天×5,000 ＝570,000 元
    ）。
  5.綜上，原告因本件車禍所受之損害共計為1,546,100 元（即
    575,000 ＋306,600 ＋94,500＋570,000 ＝1,546,100 元）
    。
(四)本件車禍事故依台灣省竹苗區車輛行車事故鑑定委員會之鑑
    定意見，雖認為原告之受僱人林錫戩駕駛系爭聯結車超速行
    駛未注意車前狀況為肇事次因，惟原告認為其受僱人林錫戩
    就本件事故之發生僅需負二成之責任，至於其餘之八成責任
    應由被告負擔，是以原告所受之損害1,546,100 元計算，被
    告應賠償原告之金額為1,236,880 元（即1,546,100 ×8/10
    ＝1,236,880）。
(五)為此，爰依侵權行為之法律關係，訴請被告賠償原告所受之
    損害，並聲明：1.被告應給付原告1,236,880 元及自起訴狀
    繕本送達之翌日（即98年2 月5 日）起至清償日止，按年息
    百分之5 計算之利息；2.原告願供擔保，請准宣告假執行。
二、被告未於言詞辯論期日到場，亦未提出準備書狀作何聲明或
    陳述。
三、本院之判斷：
(一)查原告主張被告於前揭時、地，駕駛車號2693-MZ 號自小客
    車，因未依交通法規先行禮讓在側車道行駛之其他車輛，並
    注意保持安全距離，驟然變換車道並駛入側車道中，致原告
    之受僱人林錫戩駕駛原告所有之系爭聯結車因閃避不及，而
    自後方追撞，並造成系爭聯結車翻覆而毀損等情，業據原告
    提出與所述相符之台灣省竹苗區車輛行車事故鑑定委員會鑑
    定意見書影本、統一發票影本、信祐工業股份有限公司維修
    清單影本、行車執照影本、林錫戩之駕駛執照影本、裕益汽
    車中壢服務廠結帳清單影本、拖車新領牌登記書影本及車損
    照片等件為證，並經本院依職權調閱本件事故發生時之相關
    資料，亦有新竹市警察局第三分局於98年2 月10日以竹市警
    三分五字第0980003133號函所附之新竹市○○○道路交通事
    故調查卷宗，暨該卷宗所附之道路交通事故現場圖、道路交
    通事故調查報告表(一)(二)、道路交通事故談話紀錄表2 份、道
    路交通事故當事人酒精測定紀錄表2 份及道路交通事故照片
    黏貼紀錄表所附之採證照片10幀附卷可稽，而被告經受合法
    通知，並未到場爭執，亦未提出書狀作何聲明或陳述，自堪
    信原告前開之主張為真實。
(二)按汽車在快速公路行駛途中，不得驟然或任意變換車道，如
    欲超越前車或變換車道時，應先顯示方向燈告知前後車輛，
    並保持安全距離及間隔，方得超越或變換車道；汽車行駛時
    ，駕駛人應注意車前狀況及兩車併行之間隔，並隨時採取必
    要之安全措施。高速公路及快速公路交通管制規則第11條及
    道路交通安全規則第94條第3 項前段分別定有明文。查被告
    既領有合格之駕駛執照，且駕駛系爭自小客車在新竹市○○
    ○路之快車道上行駛，自應注意並遵守前開規定。而查，本
    件車禍發生地點為快速道路三岔路之交岔路口，且事故發生
    當時天候晴、夜間有照明、路面為乾燥無缺陷，亦無其他障
    礙物之柏油路面，視距良好等情，為上揭道路交通事故調查
    報告表(一)所載明，是依照肇事當時之情形，被告並無不能注
    意之情事，竟於變換車道時，疏未注意讓側車道車輛先行並
    注意安全距離以致肇事，並造成原告所有之系爭聯結車毀損
    ，是其就本件車禍之發生顯有過失自明，而本件經送請台灣
    省竹苗區車輛行車事故鑑定委員會鑑定，其鑑定結果亦同認
    被告駕駛自小客車變換車道未讓側車道車輛先行並注意安全
    距離為本件車禍肇事之主因，亦有前開台灣省竹苗區車輛行
    車事故鑑定委員會鑑定意見書附卷可佐，則被告之過失行為
    與原告所有系爭聯結車受損間，顯有相當因果關係，堪可認
    定。
(三)按因故意或過失，不法侵害他人之權利者，負損害賠償責任
    ；又汽車、機車或其他非依軌道行駛之動力車輛，在使用中
    加損害於他人者，駕駛人應賠償因此所生之損害，民法第18
    4 條第1 項前段、第191 條之2 分別定有明文。查被告因上
    揭過失駕車行為肇致本件車禍，並因而致原告所有之系爭聯
    結車受有上揭損害之事實，已如前述，則原告依據上開規定
    ，請求被告賠償其所受之損害，自屬有據。茲就原告請求之
    各項損害及金額是否允當，分別審核論述如下：
  1.車輛拖吊費用部分：
    查系爭聯結車於本件車禍事故發生時翻覆，經原告僱工拖吊
    ，支出拖吊費用94,500元之事實，業據原告提出統一發票及
    現況照片等件為證，堪信為實在，自應准許。
  2.修車費用部分：
    按因故意或過失，不法侵害他人之權利者，負損害賠償責任
    ；又按不法毀損他人之物者，應向被害人賠償其物因毀損所
    減少之價額，民法第184 條、第196 條分別定有明文。復按
    物被毀損時，被害人除得依民法第196 條請求賠償外，並不
    排除民法第213 條至第215 條之適用，依民法第196 條請求
    賠償物被毀損所減少之價額，得以修復費用為估定之標準，
    但以必要者為限（例如︰修理材料以新品換舊品，應予折舊
    ），亦有最高法院77年度第9 次民事庭會議之決議、最高法
    院60年度臺上字第1505號判決及73年度臺上字第1574號判決
    可資參照。查被告因不慎駕車行為肇致本件車禍，並致原告
    所有之系爭聯結車受有損害等情，業如前述，揆諸前開說明
    ，被告自應就原告所有之系爭聯結車之損害負賠償責任。次
    查，原告所有之系爭聯結車因本件車禍受損，支出車頭修復
    費用575,000 元（含營業稅）及槽車修理費用306,600 元（
    含營業稅），總計共為880,600 元（即575,000 ＋306,600
    ＝880,600） ，其中修理車頭之工資為52,000元，修理槽車
    之工資為189,525 元，另修理車頭之零件及耗材費為523,00
    0 元，修理槽車零件及耗材費為117,075 元等情，此有原告
    所提統一發票影本、裕益汽車中壢服務廠結帳清單影本、信
    祐工業股份有限公司維修清單影本及維修照片等件附卷可參
    ，經核上開聯結車頭及槽車修復項目與系爭聯結車受損之情
    形相符，堪認確係屬修復系爭聯結車所必要，則原告此部分
    主張亦堪採信。惟查，系爭聯結車頭及槽車係分別於96年3
    月2 日及88年9 月8 日領照使用，此有原告所提之行車執照
    影本及拖車新領牌登記書影本各1 件在卷可按，至本件肇事
    發生時（即96年5 月11日）已各有2 個月又9 日及7 年8 個
    月又3 日之使用期間，揆之前揭說明，以新品換舊品而更換
    之零件，自應予以折舊，而依行政院財政部（79）財字第06
    70號、台（45）財字第1480號令公布之固定資產耐用年數及
    固定資產折舊表，採定率遞減法計算其折舊，該運輸業用貨
    車耐用年數為4 年，每年折舊率千分之438 ，又逾4 年者，
    依所得稅法第54條第3 項之規定，以1/10為殘值；再依營利
    事業所得稅結算申報查核準則第95條第8 項規定「依固定資
    產提列折舊採用定率遞減法者，以一年為計算單位，其使用
    期間未滿一年者，按實際使用之月數相當於全年之比例計算
    之，不滿一月者，以月計」，經核上開聯結車頭修車之零件
    費用為523,000 元，其折舊金額為57,269元（其計算方式如
    附表），折舊後之金額為465,731 元（即523,000 －57,269
    ＝465,731)；至上開槽車已超過耐用年限，揆諸前開說明，
    其零件修復費用經折舊計算後之金額為原修復金額之1/10，
    查上開槽車修車之零件費用為117,075 元，則其修復費用經
    折舊後為11,708元（即11,7075 ×1/10＝11,708，元以下四
    捨五入），是經扣除折舊金額後，被告所應賠償系爭聯結車
    之零件部分之修理費用總計為477,439 元（即465,731 ＋11
    ,708 ＝477,439）。另關於系爭聯結車頭修車之工資費用52
    ,000 元 及槽車修車之工資費用189,525 元，合計為241,52
    5 元（即52,000＋189,525= 241,525），因無折舊之問題，
    且該部分之支出係屬修復系爭車輛所必要之費用，是此部分
    費用共241,525 元，被告自應全數賠償。準此，原告所得請
    求被告賠償修復系爭聯結車之必要修復費用共為718,964 元
    （即477,439 ＋241,525 ＝718,964） 。
  3.營業損失部分：
    原告主張系爭槽車係供出租他人為營業使用，每日租金5,00
    0 元，因本件車禍事故之發生而受損壞，修理期間自97 年5
    月11日起算至同年9 月2 日止，共計114 天，致其受有無法
    出租營業之損失共570,000 元云云，固據其提出統一發票2
    紙為證。惟按當事人主張有利於己之事實者，就其事實有舉
    證之責任。民事訴訟法第277 條前段定有明文；又民事訴訟
    如係由原告主張權利者，應先由原告負舉證之責，若原告先
    不能舉證，以證實自己主張之事實為真實，則被告就其抗辯
    事實即令不能舉證，或其所舉證據尚有疵累，亦應駁回原告
    之請求（最高法院著有17年上字第917 號判例足資參照）。
    經查，依前開2 紙統一發票之記載內容，僅足證明原告有將
    公司其中一輛LPG15 噸槽車先後於96年3 、4 月間出租與訴
    外人國祥冷凍機械股份有限公司各2 日，每日租金5,000 元
    ，2 日各收取10,000元之事實，然並無法證明系爭槽車在本
    件車禍事故發生時及修理期間，確與他人訂有租約，且每日
    租金收入為5,000 元，因本件車禍受損致無法出租使用，共
    計受有無法營業之損失570,000 元乙節。此外，原告就其此
    部分主張因系爭槽車送修114 日，致受有共計570,000 元之
    營業損失云云，並未能另舉他證以實其說，則其此部分之主
    張，尚難遽採。
  4.準此，本件原告所受之損害金額合計共為813,464 元（即94
    ,500 ＋718,964＝813,464） 。
(四)次按損害之發生或擴大，被害人與有過失者，法院得減輕賠
    償金額，前項規定，於被害人之代理人或使用人與有過失者
    ，準用之，此為民法第227 條第1 項及第3 項所明定；又按
    行車速度，依速限標誌或標線之規定；汽車行駛時，駕駛人
    應注意車前狀況及兩車併行之間隔，並隨時採取必要之安全
    措施，道路交通安全規則第93條第1 項前段、第94條第3項
    分別定有明文。經查，原告之受僱人林錫戩為領有合格職業
    聯結車駕駛執照之駕駛人，且駕駛系爭聯結車在新竹市○○
    ○路之快車道上行駛，自應注意並遵守前開規定。而查，本
    件車禍發生地點西濱快速道路側車道之行車速限為50公里，
    且事故發生當時天候晴、夜間有照明、路面為乾燥無缺陷，
    亦無其他障礙物之柏油路面，視距良好等情，已如前述，是
    依照肇事當時之情形，原告之受僱人林錫戩並無不能注意之
    情事，詎原告之受僱人林錫戩駕駛系爭聯結車以60~70 公里
    速度超速行駛於上開路段之側車道，且疏於注意車前狀況，
    並採取必要之安全措施，此業據原告之受僱人林錫戩於警詢
    時所自承，並有道路交通事故談話紀錄表附卷可稽，足見原
    告之受僱人林錫戩就本件車禍之發生顯有過失，而本件經送
    請台灣省竹苗區車輛行車事故鑑定委員會鑑定，其鑑定結果
    亦同認原告之受僱人林鍚戩駕駛系爭聯結車超速行駛且未注
    意車前狀況為本件車禍肇事之次因，亦有前開台灣省竹苗區
    車輛行車事故鑑定委員會鑑定意見書附卷可佐，復為原告所
    自承，益證原告之受僱人林錫戩就本件車禍之發生確有過失
    之情，堪可認定。又系爭聯結車之駕駛人林錫戩為原告之受
    僱人，且擔任駕駛系爭聯結車之工作，應堪認為原告之使用
    人，揆諸前揭法條規定，原告就本件事故發生應認亦與有過
    失。本院斟酌上開肇事情節，且依肇事雙方原因力之強弱與
    過失之輕重，爰認定應減輕被告賠償責任10分之2 ，亦即被
    告應負10分之8 之責任。準此，是被告所負損害賠償金額應
    依比例減輕為650,771 元（即813,464 ×8/10＝650,771 ，
    元以下四捨五入）。
(五)綜上所述，原告本於侵權行為之法律關係，請求被告給付在
    650,771 元及自起訴狀繕本送達之翌日即98年2 月5 日起至
    清償日止，按週年利率百分之5 計算之利息，為有理由，應
    予准許，至逾上開部分之請求，則無理由，應予駁回。
四、假執行之宣告：
    原告陳明願供擔保，請求宣告假執行，就原告勝訴部分，核
    無不合，爰分別酌定相當擔保金額，准許之；至於原告敗訴
    部分，因該部分訴之駁回而失所依據，應併予駁回。
五、本件事證已臻明確，兩造其餘主張及舉證，經審酌與判決結
    果尚不生影響，均不另論述，併予敘明。
六、結論：本件原告之訴為一部有理由，一部無理由，應依民事
    訴訟法第385 條第1 項前段、第79條、第390 條第2 項，判
    決如主文。
中    華    民    國    98    年     9    月    15    日
                  民事第一庭    法  官  高敏俐
以上正本係照原本作成。
如對本判決上訴，須於判決送達後20日內向本院提出上訴狀。
中    華    民    國    98    年     9    月    15    日
                                書記官  黎秀娟
附表：
┌──────────────────────────┐
│車牌號碼383-HY號聯結車頭更新零件費用折舊之計算      │
├──────┬───────────────────┤
│第一年折舊  │523000×0.438×3/12＝57269            │
├──────┴───┬───────────────┤
│時價亦即折舊後之金額│000000－00000=465731          │
├──────────┴───────────────┤
│備註：上列計算小數點以下均四捨五入                  │
└──────────────────────────┘


司法院資訊處製作；財團法人民間司法改革基金會備份。
